【裁判字號】    90,上更(四),117
【裁判日期】    900815
【裁判案由】    租佃爭議
【裁判全文】
台灣高等法院民事判決  九十年度上更(四)字第一一七號
      上  訴  人    台北市七星農田水利會
      法定代理人    乙○○
      被上訴人      己○○
                    庚○○
                    丙○○○.
                    甲○○
                    丁  ○
                    辛○○
                    戊  ○
右當事人間租佃爭議事件，上訴人對於中華民國八十二年九月二十日臺灣士林地方法
院八十二年度訴字第一七六號第一審判決提起上訴，經最高法院第四次發回更審，本
院判決如左：
    主    文
原判決廢棄。
被上訴人在第一審先位之訴駁回。
被上訴人備位之訴及其假執行之聲請均駁回。
第一、二審及發回前第三審訴訟費用由被上訴人負擔。
    事    實
甲、上訴人方面：
壹、聲明：
  一、原判決廢棄。
  二、右廢棄部分，被上訴人在第一審之訴駁回。
貳、陳述：除與原判決（及發回前本院判決）記載相同者外，補稱略以：
  一、最高法院固廢棄鈞院更(三)審判決發回更審然其就上訴人與被上訴人等之被繼承
      人黃八間就系爭台北市○○區○○段二小段七○○地號土地中部分土地，應為
      一般土地租賃關係，而非耕地租用關係之法律見解，亦認為係適法之判斷，並
      無疑義；惟因鈞院更(三)審援引上訴人于七十七年四月間以存證信函向黃八終止
      租約時，所誤用之土地法第一百十四條第四款規定，作為上訴人終止該租賃關
      係之法律依據，致最高法院以鈞院更(三)審有判決理由矛盾之違背法令而予以廢
      棄。然此應僅須上訴人更正終止租賃關係之法條依據為民法第四百五十條第二
      項，即不生任何違法之論斷，且法院並不受當事人法律主張之拘束，而應正確
      無誤認定事實，適用法律甚明。又此不涉及意思表示錯誤及其撤銷之問題，被
      上訴人引用民法第八十八條第一項前段、第九十條規定及最高法院五十六年度
      台上字第三六九號判決，顯然引喻失義。易言之，鈞院更(三)審就本件其餘事實
      之調查審認及其法律適用均無違誤，應可作為鈞院判斷之依據，而節省審理之
      時間，並為正確適法之判決。
  二、退而言之，縱系爭土地仍得適用減租條例及地權條例，惟按減租條例第十六條
      第一項及第二項所稱「不自任耕作」，應包括任令耕地荒蕪不為耕作之消極行
      為在內：依最高法院七十年度台上字第四六三七號及六十三年度台上字第五九
      九號判例之意旨，此次發回之見解顯與法規有違。
乙、被上訴人方面：
壹、聲明：
  一、先位聲明：上訴駁回。
  二、備位聲明：(一)上訴人應給付被上訴人等新台幣（下同）二千六百二十四萬元，
      及自民國（下同）七十七年四月三十日起至清償日止，按年利率百分之五計算
      之利息。(二)被上訴人願供擔保以代釋明，請准宣告假執行。
貳、陳述：除與原判決（及發回前本院判決）記載相同者外，補稱略以：
  一、本件系爭土地依法為施耕農地，與最高法院八十八年台上字第一號判例意旨並
      不相違：依農業發展條例第三條第十款、同條例施行細則第十四條第二款之規
      定，所謂農地並不限於「田」「旱」地目及漁牧用地，包括所有實際從事農作
      栽培之土地。
  二、退步言，縱認系爭「溜」地為最高法院八十八年台上字第一號判例所指非農地
      之範圍，惟依大法官會議釋字第五二五號解釋及法律之頒定「不溯既往」之原
      則，本件系爭土地仍有最高法院六十二年台上字第一六四七號、六十三年台上
      字第一五二九號判例之適用。
    (一)最高法院之判例及確定判決，其效力等同於法律，此觀大法官會議釋字第一七
      七號解釋及最高法院七十一年台上字第三一四號判例即明（見本審附件三）。
      從而對於因循舊有判例所示內容的作為，縱令嗣後有新判例（法律）之變更，
      惟舊法時代之行為仍有信賴保護原則及不溯及既往之適用，並不因新
      判例之產生而使原本享有之權利，因而喪失，先予敘明。
    (二)經查，兩造關於系爭土地之耕地租賃關係，始於民國四十二年，依最高法院六
      十二年台上字第一六四七號、六十三年台上字第一五二九號判例意旨所示，土
      地不論地目為何，凡出租土地供他人耕作者，均有耕地三七五減租條例之適用
      ，因而耕地承租人（被上訴人）即享有該條例及平均地權條例第七十六條、第
      七十七條所示之各種權利，從而依前開大法官會議釋字第五二五號解釋所示，
      被上訴人因信賴最高法院六十二年台上字第一六四七號、六十三年台上字第一
      五二九號判例，因而持續繳納租金予上訴人，以維持耕地租賃之作為及因而享
      有之權利，基於「法律不溯既往」及「信賴保護」原則，自不因最高法院判例
      之變更（等同於法律變更）而喪失。因而上訴人於七十七年所為之終止租約意
      思表示，依當時有效之判例，既屬三七五減租條例所規定之租賃關係，自仍有
      都市平均地權條例第七十六條、第七十七條規定之適用，亦即上訴人須依前開
      規定對被上訴人補償後，其方得終止租約。
  三、本件上訴人既已認本件為耕地租賃而依土地法第一百一十四條之規定為終止租
      約之意思表示，則其不得嗣後更正為依民法之規定為終止租約：
    經查上訴人於七十七年存証信函所為之終止耕地租約之意思表示，已據其明確
      表示係依土地法第一百十四條第四款之規定辦理，且至鈞院更審之前，均未變
      更其法律上之主張；於鈞院現審理中其為配合最高法院八十八年台上字第一號
      判例之要件，始謂「更正」終止租賃關係之法條依據為民法第四百五十條第二
      項（見本審五月二十二日上訴理由狀第５頁第４行以下）。而「更正」之
      意為撤銷原意思表示，改以新意思表示替代者謂之；此如同訴之「變更」，係
      指撤回原起訴改以另一新訴為訴訟客體之意義相同。准此，依最高法院五十六
      年台上字第三六九號判決所示，終止契約之意思表示既不得撤銷，則本件上訴
      人現自不得主張更正其七十七年當時依土地法第一百十四條第四款所為之終止
      耕地租賃契約之「錯誤」意思表示。更何況其已超過一年之除斥時間，且民法
      終止租賃之要件及法效果，明顯與都市平均地權條例耕地租約終止方法（土地
      法第一百十四條之特別法）、要件不同。從而上訴人既依土地法第一百十四條
      第四款之規定，終止其與被上訴人間之耕地租賃契約，則其需踐行都市平均地
      權條例第七十六條、第七十七條所規定之補償程序，否則被上訴人就系爭土地
      依然存有耕地租賃之法律關係，此與最高法院八十八年台上字第一號判例是否
      存在已無關聯。
  四、本件本於民法契約自治之原則，上訴人業已迭次自承渠與被上訴人間，就系爭
      土地成立耕地三七五租約，自不受最高法院八十八年台上字第一號判例之影響
      ：查本件於原審調解、起訴迄民國八十八年十月四日以前，上訴人均自承渠與
      被上訴人間，就系爭土地存有耕地三七五減租條例之租約關係，因此不論系爭
      土地之地目或使用分區是否有變更，或是否有最高法院八十八年台上字第一號
      判例之存在，本件兩造關於系爭土地基於私法自治之原則，及上訴人之明示，
      自應適用「耕地三七五減租條例」及相關之「平均地權條例之適用」，茲臚列
      上訴人自承本件應適用「耕地三七五減租條例」之事証如下：(一)第一審卷第6
      頁正面。(二)第一審卷第214頁背面，答辯理由四。(三)鈞院82年上字第一七九一
      號卷第30頁。(四)鈞院82年上字第一七九一號卷83年８月９日辯論意旨狀理由第
      三點之陳述。(五)鈞院84年上更(一)字第一九三號卷第24頁背面，上訴理由一。(六)
    鈞院84年上更(一)字第一九三號卷第39～41頁。(七)鈞院84年上更(一)字第一九三號
      卷第181頁以下。(八)鈞院84年上更(一)字第一九三號卷第233頁背面上訴理由一，
    (九)鈞院86年上更(二)字第五三二號全卷。綜上所述；本件於88年10月4日以前，
      上訴人方面均不否認系爭土地上存有「耕地三七五減租條例」之耕地租賃關係
      ，因此本於契約自治之精神，本件縱有最高法院八十八年台上字第一號判例之
      法律問題，惟兩造間就系爭土地係合意以「耕地三七五減租條例」訂定耕地租
      賃契約，自不容上訴人事後反悔！
  五、耕地三七五減租條例第十六條所謂原租約無效，係指承租人除不耕作外，更將
      承租之耕地「轉租」、「借予他人」、「交換耕作」、「興建房屋」等積極改
      變農地之用途時，方屬該條之不自任耕作，若僅消極不為耕作，而無「轉租」
      他人等之情形時，出租人尚不得主張租約無效。此觀爾來最高法院之法律上見
      解即明：最高法院八十六年台上字第二三六七號及八十七年台上字第一二○七
      號判決意旨參照。
    理    由
一、本件被上訴人等主張：伊等之被繼承人黃八（於八十二年一月十七日死亡）生前
    於四十二年間向上訴人承租其所有坐落台北市○○區○○段二小段七○○號（重
    測前為南港區○○段二二八之一號）如第一審判決附圖所示Ａ部分面積二、九一
    五平方公尺土地（下稱系爭土地），種植蔬菜等農作物，均按時繳交租金，詎上
    訴人於七十七年四月二十七日片面通知黃八終止上開耕地租約，自不生效力，伊
    等為黃八之繼承人，自得依法繼承上開租賃關係。查系爭土地依法為施耕農地，
    與最高法院八十八年台上字第一號判例意旨並不相違，退步言，縱認系爭「溜」
    地為最高法院八十八年台上字第一號判例所指非農地之範圍，惟依大法官會議釋
    字第五二五號解釋及法律之頒定「不溯既往」之原則，本件系爭土地仍有最高法
    院六十二年台上字第一六四七號、六十三年台上字第一五二九號判例之適用。又
    上訴人既已認本件為耕地租賃而依土地法第一百一十四條之規定為終止租約之意
    思表示，則其不得嗣後更正為依民法之規定為終止租約。且本於民法契約自治之
    原則，上訴人業已迭次自承渠與被上訴人間，就系爭土地成立耕地三七五租約，
    自不受最高法院八十八年台上字第一號判例之影響。又耕地三七五減租條例第十
    六條所謂原租約無效，係指承租人除不耕作外，更將承租之耕地「轉租」、「借
    予他人」、「交換耕作」、「興建房屋」等積極改變農地之用途時，方屬該條之
    不自任耕作，若僅消極不為耕作，而無「轉租」他人等之情形時，出租人尚不得
    主張租約無效，此觀爾來最高法院之法律上見解即明。又縱認上訴人依法得終止
    該租賃關係，依耕地三七五減租條例第十七條第二項或平均地權條例第七十七條
    規定，上訴人亦應補償伊等二千六百二十四萬元等情，爰先位聲明求為確認兩造
    間就系爭土地之租賃關係存在之判決，備位聲明求為命上訴人給付伊等二千六百
    二十四萬元及自七十七年四月三十日起算之法定遲延利息之判決。
    上訴人則以：黃八生前向伊承租系爭土地耕作，於六十七、八年間不自任耕作，
    任系爭土地荒蕪、雜草叢生，依耕地三七五減租條例第十六條第一項規定，其原
    訂租約向後無效，且雙方復無另立新租約之合意，兩造間就系爭土地已無租賃關
    係存在，被上訴人等自不得請求給予補償。且系爭玉成段二小段七００地號土地
    ，原地目為「溜」，非屬「農、漁、牧」地目，則伊與被上訴人等之被繼承人黃
    八間，並非耕地租用法律關係，而為一般土地租賃關係，即無耕地三七五減租條
    例、平均地權條例第七十七條等特別法之適用，而應適用民法租賃規定，伊於七
    十七年四月二十七日之存証信函雖誤引土地法第一百十四條第一項第四款之規定
    終止租約，惟嗣後已於最高法院及本審更正依民法第四百五十條第二項規定終止
    系爭租賃關係，系爭租約既非依耕地三七五減租條例第十六條或平均地權條例第
    七十六條之規定加以終止，被上訴人自不得依上開規定請求補償地價之三分之一
    等語，資為抗辯。
二、兩造不爭之事實：
    被上訴人等主張伊等之繼承人黃八自四十二年起即承租系爭土地種植蔬菜等農作
    物，黃八於八十二年一月十七日死亡，被上訴人等為其繼承人之事實，業據提出
    照片、繳納租金收據、戶籍謄本等附卷為證（見一審卷第一○六、一○七頁、第
    一二一頁至第一四三頁、第一○九頁至第一二○頁）。本件被上訴人等原起訴請
    求之面積為七○○地號全部，有被上訴人等於原審所提之準備書(一)狀訴之聲明可
    查（見一審卷第一○二頁反面），經上訴人異議七○○地號土地乃由後山坡段二
    二八－一，二二八－二及二二八－三土地合併後轉載，被上訴人等之被繼承人僅
    就後山坡段二二八－一地號土地與上訴人有租賃關係，有上訴人於原審所提書狀
    可稽（見一審卷第一七○頁正、反面），被上訴人等乃將請求面積減縮為系爭土
    地二、九一五平方公尺，有被上訴人等於原審所提準備書(二)狀可稽（見一審卷第
    一九九頁反面），先此敘明。
三、兩造爭點之論述：
  (一)上訴人辯稱：黃八於六十七、八年間，不自任耕作，任系爭土地荒蕪，雜草叢生
    ，且七○○地號土地原地目為「溜」（重測前之地目亦為「溜」），而溜地乃灌
    溉水源地，其上原有大水塘，水塘係供當地附近所有農地灌溉之用，故出租當時
    並未將水塘部分列入租賃範圍之內，以免水塘為某一特定對象獨占，致影響其他
    人灌溉用水之權益，既非耕地租用，自無耕地三七五減租條例規定之適用等語。
    查依土地登記簿謄本記載，上開重測前台北市南港區○○○段二二八－一地號土
    地於五十六年間辦理土地總登記，登記地目為「溜」，嗣於六十八年七月一日因
    重測地目變更為「建」，並合併同段二二八－二及二二八－三地號土地改編為同
    區○○段○○段七○○號土地，嗣經劃入都市計畫範圍，並編定為第二種工業區
    （見一審卷第七一、七五、八三、一七三、一八二頁，本院上字卷三四、三六頁
    ）。又依地目對照表記載，地目「溜」為灌溉用之塘湖、沼澤（見本院上字卷第
    八二頁）。再據被上訴人等所提出之繳納租金收據觀之，黃八係於四十二年間向
    上訴人承租系爭土地（依被上訴人等所主張為原判決附圖所示Ａ部分面積二、九
    一五平方公尺），依其於「六十五年」（距其承租時已二十三年）上期所繳之租
    榖一二八．三○斤計算（見收款收據，一審卷第一三九、一四○、一四一頁），
    其承租面積約為三百五十坪（即一、一五七平方公尺），此由上訴人寄予黃八之
    存證信函內載黃八承租系爭土地之面積約三五○坪（見原審卷第一四四頁），及
    被上訴人等於原審審理時陳稱：「對造（即上訴人）給我們的終止租約上亦載明
    三五○坪。」等情（見原審卷第二○六頁筆錄）即得明證。再觀之黃八於六十七
    年五月二十三日向上訴人提出承購畸零地或廢溝地之申請書（本院上更(一)卷第四
    三頁）載明，其欲申購二二八－一地號土地，地目為「溜」，面積為九二六．二
    五五坪（依土地登記謄本記載當時二二八－一地號土地之面積為三、○六二平方
    公尺），堪認黃八與上訴人當初所簽訂租賃契約之範圍非後山坡段二二八－一地
    號全部，即被上訴人等之被繼承人黃八並未就該土地之全部與上訴人訂立租賃契
    約。再依被上訴人丙○○○於八十二年之委託書中亦詳載「黃八承租七○○、七
    ○一地號土地，地目為「溜」，租用當時該「溜」地業已乾枯，並無水源可資作
    為鄰近農田灌溉之用。」等情，有該委託書可憑（見一審卷第一○頁），被上訴
    人丙○○○既於委託書記載系爭「溜」地業已乾枯，足證原來應有水塘存在灼明
    。原審現場履勘時雖無法看出水塘之痕跡及確定其面積，有勘驗筆錄可查（見一
    審卷第一八七頁反面），然上述地政資料上既載明為「溜」地，且該地目至「六
    十八年」始變更，此乃地政主管機關具有公信力之記載，自足憑信，堪認黃八所
    承租之系爭土地，係七○○地號「溜」地之一部。
  (二)按最高法院八十八年台上字第一號判例意旨：「按耕地租用，係指以自任耕作為
    目的，約定支付地租使用他人之農地者而言，土地法第一百零六條第一項定有明
    文，所稱農地參照同條第一項之立法精神應包括漁地及牧地在內。承租他人之非
    農、漁、牧地供耕作之用者，既非耕地租用，自無耕地三七五減租條例規定之適
    用。本院六十二年台上字第一六四七號及六十三年台上字第一五二九號判例業經
    變更，不得再予援用，為本院最新之見解。」及最高法院八十八年台上字第四五
    一號判決意旨：「按耕地租用，係指以自任耕作為目的，約定支付地租使用他人
    之農地者而言，土地法第一百零六條第一項定有明文，所稱農地參照同條第一項
    之立法精神應包括漁地及牧地在內。承租他人之非農、漁、牧地供耕作之用者，
    既非耕地租用，自無耕地三七五減租條例規定之適用。本院六十二年台上字第一
    六四七號及六十三年台上字第一五二九號判例業經變更（最高法院八十八年一月
    五日民事庭會議依法院組織法第五十七條規定決議變更判例參照）。」再參照平
    均地權條例施行細則第六十一條及農業發展條例第三條第十款、第十一款之規定
    ，「耕地」與「農業用地」係屬不同之概念，前者依土地法第一百零六條第二項
    僅指農、漁、牧地而言，後者則除耕地外，尚包括農舍、農業設備用地及林業用
    地、養殖用地、水利用地等，是「林」、「溜」地目土地雖為農業用地，但並非
    耕地，應無疑義（最高法院七十年度台上字第三四五號判決、第三七六二號判決
    參照）。職是，前揭最高法院八十八年度台上字第一號判例、第四五一號判決意
    旨所謂耕地租用之「耕地」僅限於土地法第一百零六條之農、漁、牧地，本件七
    ○○地號土地原地目為「溜」，而「溜」地目為灌溉用之塘湖、沼澤，非屬上開
    「農、漁、牧」地，則上訴人與被上訴人等之被繼承人黃八間所成立之租賃關係
    ，即非「耕地租用」，而係一般土地租賃關係，即無適用耕地三七五減租條例、
    平均地權條例第七十七條等特別法之餘地，而應適用民法一般租賃規定，又本件
    兩造迄無簽訂租約，亦未約定租賃期限，業為兩造所不爭，是本件為不定期限之
    一般土地租賃，堪予認定，是上訴人依民法第四百五十條第二項：「未定期限者
    ，各當事人得隨時終止契約」之規定終止兩造間之租賃契約，核屬有據，且被上
    訴人等亦於書狀中陳稱收到上開信函（見原審卷第一○三頁），自已發生終止租
    約之效力，雖上訴人於七十七年四月二十七日所發之存証信函係以黃八所繳之地
    租不足，及地目變更為「建」，耕地租用之目的已不能繼續，而可作較大利益之
    使用為由，依土地法第一百十四條第一項第四款規定終止租約，有該存證信函附
    於原審卷可稽（見原審卷第一四四、一四五頁），且上訴人於本院更(三)審之前均
    依耕地三七五減租條例第十六條第二項規定主張租約向後無效，惟查上訴人於上
    開存証信函雖誤引土地法第一百十四條第一項第四款規定終止租約，並於訴訟程
    序中誤依耕地三七五減租條例第十六條第二項規定主張租約向後無效，惟上訴人
    已於本院前審引用民法第四百五十條第二項作為終止租約之依據（本院更(三)字卷
    第一七二頁背面），更於最高法院及本審更正其終止租約之適用法條為民法第四
    百五十條第二項（最高法院九十年台上字第四○四號卷第三四頁、本審卷第二十
    八頁、六十三頁背面），查上訴人雖引用法條錯誤，但其終止租約之意思表示並
    無錯誤，應不涉及意思表示錯誤及撤銷之問題，被上訴人主張依最高法院五十六
    年度台上字第三六九號判決之意旨，終止租約之意思表示不得撤銷，是上訴人不
    得撤銷原所為之意思表示云云，尚有誤會，應無足取，是系爭租賃關係既已於七
    十七年四月二十七日上訴人發存証信函時即已終止，則被上訴人等先位聲明請求
    確認租賃關係存在，即屬無據，應予駁回。
  (三)被上訴人主張其被繼承人黃八早於四十二年即承租系爭土地，如適用最高法院八
    十八年度台上字第一號判例，有違大法官會議釋字第五二五號解釋及法律不溯及
    既往原則云云，然依該判例揭示之事實，係發生於「三十八年間」，較本件租賃
    發生於四十二年間為早，故引用該判例，尚不發生違反法律不溯既往原則之問題
    。且按最高法院判例並非法規，其僅係對於法規之釋示及闡明，原則上並無信賴
    保護原則之適用，被上訴人所引大法官會議釋字第五二五號解釋，係針對行政法
    規應有信賴保護原則之適用而言，判例與行政法規之性質並不相同，自不得比附
    援引，謂判例亦有法律不溯既往原則之適用，被上訴人之主張自無可採。
四、另查，航測所於六十八年七月三日，就系爭土地及其鄰近土地為空中攝影，製有
    上開航空照片二紙（本院更(一)卷第一０九頁、勘驗筆錄第四、五行），本院依上
    訴人聲請向航測所申購上開航空照片並囑託該所鑑定生長於系爭土地上者為何種
    農作物，航測所八十五年六月五日八十五農測調字第０九六三號函覆「經判讀結
    果為在人工種植之農作物與果樹間，有蔓生之雜草」，有航測所函在卷可稽（本
    院更(一)卷第一四二頁），鑑定證人陳逸彥並於本院前審（八十四年度上更(一)字第
    一九三號）到庭當場判讀並結證稱：「（問：依航測圖，可否看出當時耕地上之
    作物為何？）除標示（Ｉ）（II）（III）（Ⅳ）（Ⅴ）外，其他均為雜草。Ｉ部
    分是絲瓜（菜瓜），IIIII部分是蔬菜（包括甘薯菜），Ⅳ部分為蕃石榴，Ⅴ部分
    為高莖作物，我有用紅筆註記。其他部分是雜草，高約一．五公尺，參雜（差）
    不齊，像蘆葦、芒草之類（天然的），是天然長成的。」、「（草地與細草地）
    以草的高度來判斷。如果是芒草，一看就知道。」、「（你鑑定雜草的部分，是
    否確定一定是雜草，不會包括其他作物？）雜草就是自然而生，高度參雜（差）
    不齊，本件我有百分之八十確定（判定），萬一即使有作物，雜草也比作物高，
    高度不齊。因雜草長的很快，如要長到一．五公尺，可能雜草要長一年左右就會
    有一．五公尺。」等語（見本院更(一)卷第一六五頁正、反面及第一六六頁），復
    於本院前審履勘現場時到場證稱：「由航照圖上土地及植物的顏色有深有淺來判
    讀，系爭土地上應有芭樂樹、絲瓜、葉菜類等人工種植之植物，以及荒廢的土地
    上有長雜草，植物也有高有低，圖上顏色淺的是雜草，顏色深的應為爬藤類植物
    （如瓜類）、樹灌密集的作物。草的高度高於剛栽種之芭樂樹，有的草的高度高
    於人的高度。
    」等語（見本院更(二)卷第一四七、一四九頁）。按蘆葦、芒草在通常環境下，長
    高至一．五公尺，約需一年之時間，亦經國立台灣大學植物學系於八十五年九月
    三日函覆本院在卷（本院更(一)卷第一九三頁），系爭土地上既有相當於人之高度
    之雜草，足證被上訴人等自航照前一年起即有廢耕部分耕地之情形。至於證人陳
    逸彥於本院前審所稱對於本件有百分八十之確定云云，據陳逸彥於本院前審履勘
    現場時陳稱：「有些樹比較矮小，有些雜草比較高，所以無法百分之百確定樹與
    雜草的界線，所以只能為百分之八十的確定，即係因為界線無法確定。」等語（
    見本院更(二)卷第一四七頁），堪信其僅係無法百分之百確定航照圖內所顯示者何
    者為樹，何者為雜草，但所種植之樹木間存在有雜草，且雜草幾乎與樹同高，則
    無疑問。另上訴人於本院前審（八十四年度更(一)字第一九三號）提出之台北市地
    形圖，於系爭土地之坐落位置標示「〞」，意即細草地、矮草地（見該案卷第四
    二、六二、八九頁），航測所並於八十五年四月廿三日以八十五農測調字第六六
    九號函覆本院前審：「該地航照經儀器鑑析及現場查勘結果為人工種植」（見同
    卷第一六二頁），然上開地形圖係按航照圖所製作，已據台北市政府都市發展局
    八十四年十月十二日以北市都五字第八四一三九三九號函復本院前審明確（見同
    卷第八六頁），自仍應以航照圖為判斷之依據，而航測所所謂「儀器鑑析及現場
    查勘」，亦係依賴鑑定證人之判讀，而據鑑定證人陳逸彥證稱：「土地上的植物
    有些是人工種植沒錯，例如現場芭樂樹就不是天然生成的，不過當初該函文是沒
    有答復得很詳細。」（見本院更(二)卷第一四七頁），自不得捨鑑定證人之證詞而
    就該函文，況航測所復於嗣後另函復本院前審指系爭土地「經判讀結果為在人工
    種植之農作物與果樹間，有蔓生之雜草」，有如前述，上開航測所第六六九號函
    自不足為被上訴人等有利之證明。且參照原判決所附關於黃八承租耕作之土地測
    量圖及鑑定證人陳逸彥在航照圖影本上關於廢耕位置之註記（外放本院前審八十
    四年度上更(一)字三九三號證物袋），黃八當時廢耕之土地面積超過二分之一。上
    訴人所辯黃八於六十七、八年間即有部分耕地廢耕之情形，堪予採信。被上訴人
    等雖又主張當時正值季節性之休耕，縱樹木間有蘆葦或芒草，亦係具有經濟價值
    之農作物云云，但為上訴人所否認。按耕地由於長期使用，難免趨於貧瘠，有礙
    農作物之生長，為使土地恢復生機，促進農作物之生長，即有休耕之必要。惟休
    耕並非置之不理，放任土地荒蕪，仍應經常從事翻土、施肥、鋤雜草等工作，以
    維持並促進土地合於耕作之狀態，倘若任其荒蕪或雜草叢生，則土地無法獲得充
    分之休息，其養分並且為雜草所吸收，休耕之意義盡失。本件黃八所耕作之系爭
    土地，其樹木間有相當於樹木或人之高度之雜草，已如前述，顯係廢耕而非休耕
    ，而蘆葦、芒草之類之作物，遍佈山野水邊，取之不盡，若謂係黃八以所承租之
    土地種植，或係利用休耕期間任其生長，耗費系爭土地之水分、養分，亦有違常
    情。被上訴人此部分所辯，不足採信。系爭土地廢耕面積既超過二分之一，又「
    廢耕」（即令耕地荒蕪不為耕作）之消極行為是否為耕地三七五減租條例第十六
    條第一項及第二項所稱「不自任耕作」，雖兩造有法律上見解之爭議，惟依前所
    述，系爭土地為「溜」地，上訴人與被上訴人等之被繼承人黃八間所成立之租賃
    關係，即非「耕地租用」，而為一般土地租賃關係，即無適用耕地三七五減租條
    例、平均地權條例第七十七條等特別法之餘地，本件自毋庸再就「廢耕」是否為
    「不自任耕作」為探究之必要，併此敘明。
五、綜上所述，系爭土地非屬農地，本件並非耕地租賃，故無耕地三七五減租條例第
    十六條第二項及平均地權條例第七十六條之適用，則被上訴人等依耕地三七五減
    租條例第十七條第二項及平均地權條例第七十七條第一項，備位聲明請求上訴人
    補償二千六百二十四萬元及法定遲延利息，亦無理由，應予駁回。
六、從而，被上訴人等先位聲明請求確認兩造間就系爭土地之租賃關係存在，為無理
    由，應予駁回。原審為被上訴人勝訴之判決，尚有未合，上訴論旨指摘原判決不
    當，求予廢棄，為有理由，自應由本院予以廢棄改判，如主文第二項所示。又本
    件既無耕地三七五減租條例及平均地權條例之適用，則被上訴人等依耕地三七五
    減租條例第十七條第二項及平均地權條例第七十七條第一項，備位聲明請求上訴
    人補償二千六百二十四萬元及其法定遲延利息，亦無理由，其備位之訴及假執行
    之聲請應併予駁回，此部分因原審認被上訴人先位聲明為有理由，而未予審酌，
    尚有未洽，爰將原判決此部分廢棄改判如主文第三項所示。
七、據上論結：本件上訴為有理由，依民事訴訟法第四百五十條、第七十八條、第八
    十五條第一項前段，判決如主文。
中      華      民      國    九十      年      八      月      十五    日
                                    民事第九庭
                                        審判長法  官  吳  謙  仁
                                              法  官  魏  大  喨
                                              法  官  林  樹  埔
右正本係照原本作成。
如不服本判決，應於收受送達後二十日內向本院提出上訴書狀，其未表明上訴理由者
，應於提出上訴後二十日內向本院補提理由書狀（均須按他造當事人之人數附繕本）
上訴時應提出委任律師或具有律師資格之人之委任狀；委任有律師資格者，另應附具
律師及格證書及釋明委任人與受任人有民事訴訟法第四百六十六條之一第一項但書或
第二項（詳附註）所定關係之釋明文書影本。
中      華      民      國    九十      年      八      月      十五    日
                                              書記官  林  初  枝
附註：
民事訴訟法第四百六十六條之一（第一項、第二項）：
對於第二審判決上訴，上訴人應委任律師為訴訟代理人。但上訴人或其法定代理人具
有律師資格者，不在此限。
上訴人之配偶、三親等內之血親、二親等內之姻親，或上訴人為法人、中央或地方機
關時，其所屬專任人員具有律師資格並經法院認為適當者，亦得為第三審訴訟代理人
。


司法院資訊處製作；財團法人民間司法改革基金會備份。
